臺灣桃園地方法院民事判決　　　　　　　 96年度訴字第475號
原　　　告　丁○○
兼訴訟代理　甲○○
人
被　　　告　丙○○
訴訟代理人　許博森律師
上列當事人間請求損害賠償事件，於民國96年11月22日言詞辯論
終結，本院判決如下：
    主  文
原告之訴及假執行之聲請均駁回。
訴訟費用由原告丁○○負擔百分之二十一，餘由原告甲○○負擔
。
    事實及理由
一、本件原告起訴主張：
  (一)原告甲○○於民國81年間，向被告購買訴外人龍陵工程股份
    有限公司（下稱龍陵公司）興建坐落桃園縣大溪鎮○○段坑
    底小段77地號土地上案名為「龍陵寶地」之墓穴墳地（下稱
    系爭墓地）之永久使用權，面積1.8 平方公尺，買賣價金新
    台幣（下同）9 萬元（內含永久管理費1 萬元），作為原告
    先父林爾書遺骸骨甕之埋葬處所，原告甲○○已依約繳付買
    賣價金完訖。嗣於94年4 月間，原告甲○○欲前往系爭墓地
    掃墓時，竟發現墓地現場山坡擋土牆已完全崩塌，造成原告
    先父之墳墓崩毀、骨骸遺失，被告並擅自將系爭墓地移置他
    處等情狀，惟被告卻一再推諉卸責，並將墓地崩塌原因歸咎
    颱風因素所致，已嚴重違反善良管理人之注意義務。經查前
    開土地，使用分區為山坡地保育區，不得作為墓地使用，且
    經桃園縣政府於94年9 月30日以府工建字第0940272842號函
    覆該土地上並無核發建造執照之紀錄，原告方知受被告詐騙
    。被告以龍陵公司為名義，經營無照非法墓園，再製作不實
    目錄為包裝掩飾非法，誆稱係合法之墓園，以騙取不知情者
    購買墓地，實則被告未經專業技師評估即非法濫墾山坡保育
    地及違法建造擋土牆。原告甲○○考量山坡地已走位滑動，
    隨時有再崩塌之危險，遂於94年6 月28日與被告簽定原證5
    之協議書達成協議，同意除以72,000元（包含遷出費6 萬元
    、DNA 檢驗費12,000元）作為遷出賠償金外，系爭協議書第
    3 條亦約定載明：「如現場勘驗及DNA 檢驗產生爭議，以公
    正單位裁決作為雙方賠償責任之基準。」，迨至同年9 月21
    日原告甲○○僱工遷移系爭墓地起出其先父墳墓內之遺骸時
    ，發現骨骸已遺失大部分，僅餘三根腿骨及少部分碎骨，骨
    甕內及蓋內均無刻有林爾書姓名之標記，明顯已遭更換，原
    告將疑似先父之大腿遺骨送請法務部調查局鑑定DNA ，惟因
    受驗檢體因已腐敗，已無法檢出任何DNA STR 式型別，屢次
    要求被告出面善後，惟均未獲置理。
  (二)原告先父之墳墓崩毀及骨甕內所裝之骨骸遺失，確實可歸責
    於被告，此以原證6與96年6月28日民事準備書狀檢附之系爭
    墓地毀損前、後之照片比對結果可知有如下差異：
  1.原告先父墓碑旁鄰墳墓碑原埋葬「劉公橫山」之人，現今則
    為「李公有福」之人。
  2.系爭墓地毀損前之祭台石材原為黑色大理石製，現今卻更迭
    為淺灰色石材材質。
  3.山坡地擋土牆崩塌前，系爭墓地背面有施作擋土牆，地面有
    鋪設5條地磚走道，現今則均無所見。
  4.由上事證，可證系爭墓地於山坡崩塌前、後已明顯不同。
  (三)依兩造於94年9 月21日至墓地現場會勘時所拍攝之光碟（見
    原告96年8月3日民事準備書狀附件一），可證原告先父之遺
    骨除僅餘三根腿骨及數片小骨，其餘皆已遺失，該三根腿骨
    中，二根左、右大腿骨大小明顯不同，足證非同一人所有，
    且骨骸中夾雜土塊與石塊，足認當時骨甕破裂，被告將遺失
    剩下之骨骸連同土塊及石塊草率裝入骨甕中。又從骨甕內外
    觀之，均與新骨甕無差別等情，皆足證原告先父之遺骨已受
    到嚴重損毀。再原告自83年間遷入安葬其先父遺骨於被告墓
    園至94年9月21日現場勘驗，僅餘11 年，且骨骸在裝有木炭
    防潮之的陶製骨甕中，將會保持乾燥而不易損壞，縱有損壞
    亦屬輕微，絕無僅剩三根腿骨之理，連最大之頭骨亦不復見
    ，明顯與經驗法則不符。當時原告亦將起出疑似其先父骨骸
    及骨甕所發生異狀，即時告知證人乙○○，請求代為通知被
    告為善後處理，惟被告卻置不理會。且前開疑似原告先父之
    遺骸，目前尚原狀留置在被告墓園中，仍未遷離，並無被告
    所辯骨骸已移走或火化。
  (四)被告若對原告所裝入骨甕內之物有所疑者，依寄託契約關係
    ，被告即應負有檢視之責，非惟事後推辭卸責。且前於83年
    間，原告將其先父骨甕骨骸安葬於被告墓園時，係由被告親
    自收受原告送交之骨甕及其先父之遺骨，隨後被告立即親自
    主持施作安葬儀式，儀式中骨甕上之二只上蓋均未蓋上，對
    甕內滿滿骨骸清楚可見，尤其頭骨放置在最上方，更是明顯
    易見。換言之，被告不論從最早收取原告送交之骨甕骨骸，
    或安葬儀式前之挖墳穴、立墓碑、設祭台，抑或安葬儀式中
    及儀式完成後同時覆蓋墳土，全部過程完全均由被告親自為
    之，被告怎可謂不知骨甕內之物為何。
  (五)兩造就本件爭執並未和解，被告依系爭協議書所支付之72,0
    00元，係單純作為系爭墓地之永久使用權，因山坡崩塌致墳
    墓坍方，原基地不堪使用之遷出賠償金，此該賠償金並不含
    其他任何賠償在內，更與原告先父骨骸遺失之賠償無關。況
    系爭協議書簽訂係在94年9 月21日至墓地現場會勘之前，在
    原告先父之遺骸未起出前，如何得知墓中骨骸及骨甕有何受
    損之情？
  (六)被告違反與原告甲○○間之寄託契約（即管理系爭墓地）及
    系爭協議書約定，致其所保管原告先父之遺骨業已因可歸責
    於被告事由，致遭毀損或滅失，被告應負債務不履行之損害
    賠償責任，賠償原告甲○○委託被告製作生基費（即擷取生
    存者之毛髮、血液等檢體入骨甕內，再埋放於墓園內）30萬
    元、堪輿費25,000元、遺骨安葬費（含工資、骨灰罐、火化
    、裝罐、引魂等）94,000元、雜項費用（含紙錢、庫錢、基
    本紙紮、祭品等）20,000元、現場會勘僱工費5,000 元，共
    計444,000元，原告甲○○僅請求40 萬元。另原告先父之遺
    骸，係無可取代之原告對先人之景仰、追思、祭祀等權利之
    精神寄託，因被告違法濫墾山坡地造成擋土牆崩塌，致原告
    先父之骨甕遭全毀滅失，內裝之骨骸或有無法辨識，或有遺
    失而無從回復等情，自屬對原告對先人得以追思、祭祀等自
    由權利及人格權之侵害，依民法第184條、第195條規定，被
    告應賠償原告甲○○、丁○○各15萬完之慰撫金。爰依寄託
    契約及侵權行為之法律關係，提起本件訴訟，並聲明：1.被
    告應給付原告甲○○55萬元、原告丁○○15萬元，及均自起
    訴狀繕本送達之翌日起至清償日止，按週年利率5%計算之利
    息。2.願供擔保，請准為假執行之宣告。
二、被告則以：
  (一)被告固曾販售系爭墓地予原告，供使原告安放其先父之骨甕
    ，並收取價金及永久管裡費共8 萬元，然前開土地並非墓地
    ，被告未曾向原告表示該土地可供作合法墓園使用，則被告
    何來詐騙之有？又該土地前於90年間雖遭納莉颱風影響，致
    山坡擋土牆崩塌，惟該崩塌範圍並未波及系爭墓地，被告亦
    未移走或置換系爭墓地，且被告知悉上情後，即積極僱工修
    復，未曾違反善良管理人之責。至因風災導致山坡擋土牆崩
    塌，此亦屬自然災害，非可歸責於被告。是原告指稱其先父
    墳墓嚴重崩毀，導致骨甕全毀滅失，內裝遺骸無法辨認或遺
    失等，更屬誣指。
  (二)本件爭執肇因原告所購買之系爭墓地，前遭颱風侵襲造成山
    坡崩塌為由，突要求遷出不再繼續使用，被告不疑有他全力
    配合，兩造並於94年6 月28日簽訂系爭協議書，被告同意以
    72,000元作為遷出賠償金，該賠償金原告亦已領取完畢，本
    件爭執兩造已全部和解，原告不得再為請求。原告若對骨甕
    遭更換、墳墓流失等情有疑者，應於94年9 月21日兩造至墓
    地現場會勘時，即可提出質疑，非惟於簽訂系爭協議書之後
    再為主張。又原告之先父已過世30多年，其骨骸隨時間自然
    腐敗乃事理之常，而證人乙○○亦證稱當天開挖時，骨甕並
    無破裂，足認原告先父之骨骸，未曾有外力導致毀損滅失之
    情。況當時原告所入葬之骨甕，被告未曾逐一檢視骨甕內所
    置為何物，亦無全程參與原告將其先父之遺骨及骨甕之置放
    在系爭墓地中之安葬儀式，被告焉能確知骨甕內所置確為原
    告先父之骨骸。再據原告提出遺骨處理委託證明書可證，其
    已將起出之骨骸委託他人搬運、火化、裝罐、安葬，此適足
    認斯時所起出之骨骸，確為原告先父之遺骨。
  (三)被告未曾向原告甲○○收取任何生基費或堪輿費，原告應舉
    證證明之。原告先父遺骨安葬費94,000元，被告已依約給付
    72,000元遷出賠償金，作為原告另行遷葬其先父之安葬費，
    原告不得重複請求。原告所支出之雜項費用與被告無關，亦
    不得向被告請求。而現場會勘僱工費，係原告自行欲將其先
    父骨骸起出遷葬，其僱工起出費用，應由原告負擔。再者，
    原告先父之骨骸因自然因素而毀損與被告無涉，原告等各主
    張請求15萬元慰撫金，於法無據等情，資為抗辯，並聲明：
    1.駁回原告之訴。2.如受不利判決，願供擔保，請准宣告免
    為假執行。
三、原告起訴主張：原告甲○○於81年間，向被告購買訴外人龍
    陵公司興建坐落桃園縣大溪鎮○○段坑底小段77地號土地上
    案名為「龍陵寶地」之系爭墓地之永久使用權，面積1.8 平
    方公尺，買賣價金9 萬元（內含永久管理費1 萬元），作為
    原告先父林爾書遺骸骨甕之埋葬處所，原告甲○○已依約繳
    付買賣價金完訖，並將其先父林爾書之遺骸骨甕之埋葬於上
    揭系爭墓地之情，為被告所不爭執，並有原告提出之龍陵寶
    地廣告影本1 份、原告之戶籍謄本1 份為證，堪信為真實。
四、原告主張：被告擅自將其先父之上揭墳墓（以下簡稱系爭墳
    墓）遷移之情，並提出比對相片（如原證6 及96年6 月28日
    準備狀附件之相片）為證。然為被告所否認。經查：依原告
    提出之上揭比對相片，埋葬時及現況之環境確有不同，且隔
    鄰之墓碑書立之姓名亦不同，顯見系爭墳墓確經遷移。且觀
    諸被告於94年6 月28日書立之授權書，明白記載「與甲○○
    （即原告）協商其家屬林爾書靈骨葬於本件出售之龍陵寶地
    ．．．造成土地坍塌以致其墓地崩塌一事」等語，可知系爭
    墳墓曾經崩塌，惟原告甲○○尚可與被告之代理人乙○○開
    啟墳墓啟出骨甕內之骨骸，益見系爭墳墓曾經遷移。被告既
    自認山坡擋土牆崩塌，伊知悉後即積極僱工修復之情，是被
    告僱工遷移系爭墳墓之可能性極高，是原告主張被告遷移系
    爭墳墓，應可採信。
五、原告主張經開啟系爭骨甕時，僅有三根大骨及小部分骨骸，
    其他骨骸均遺失之情，並提出開啟骨甕相片為證。被告對開
    啟系爭骨甕僅有三根大骨及少部分骨骸之情並不爭執，惟抗
    辯骨甕僅有少部分骨骸，是否當初置入骨甕之骨骸即是如此
    ，或因時間久遠自然腐敗等情。經查：原告父親係於62年4
    月10日死亡，有原告提出之戶籍謄本1 份為證。原告於83年
    間將其父親骨骸遷葬於系爭墓地，此觀諸原告提出系爭墳墓
    相片上墓埤記載公元1994年（立）即明。依民間風俗習慣，
    骨骸遷葬時，會將骨骸重新整理（如洗骨、乾燥等），並依
    序將骨骸置入骨甕內（從腳骨先放，最後才放頭顱骨）。是
    原告於83年間遷葬其父親骨骸時，必知其父親骨骸完缺情形
    當時若發現僅剩三根大骨及小部分骨骸，幾已不成骨骸之情
    形下，依常情是不可能會花費時間金錢找尋寶地遷葬骨骸，
    而是將殘缺之骨骸火化，寄放於靈骨塔奉祀。是原告主張其
    父親骨骸遺失之情應可採信。另原告父親骨骸置入骨甕埋葬
    後，依常情骨骸會因埋葬時間久遠而逐漸腐敗及風化，惟應
    從小骨骸開始，最終才至大骨骸（如頭顱、肩胛骨、骨盆、
    腿骨），本件系爭骨骸尚留有三根大骨（似為腿骨），惟不
    見其他大骨骸，顯見頭顱等大骨骸遺失之可能性很高，參酌
    前述系爭墳墓曾經因崩塌而遷移，是原告父親之骨骸即有可
    能於系爭墳墓崩塌時遺失，故原告主張係因山坡擋土牆崩塌
    造成原告父親骨骸遺失之情，尚可採信。
六、本件原告甲○○既向被告購買墓地，埋葬其父親靈骨，並交
    付被告永久管理費，被告即有管理維護原告父親墓地之義務
    ，本件系爭墳墓崩塌係因土地坍塌所致，已如前述，一般土
    地坍塌以水土保持不良為主要原因，水土保持不良是管理者
    未盡維護之責所致。本件被告雖抗辯「土地坍塌係因颱風所
    致」，惟被告並未舉證以實其說，是被告之抗辯不足採信，
    本件被告顯有違反管理維護原告甲○○父親墳墓之契約義務
    ，自應對原告甲○○負損害賠償責任。
七、原告甲○○主張被告應賠償其40萬元（委託被告製作生基費
    30萬元、堪輿費25,000元、遺骨安葬費94,000元、雜項費用
    20,000元、現場會勘僱工費5,000 元，共計444,000 元，原
    告甲○○僅請求40萬元）之情，然為被告所否認，並抗辯兩
    造已就遷出賠償達成協議，由被告賠償原告72,000元，原告
    不得再為請求等情。經查：
    兩造於94年6 月28日簽訂之協議書載明：
    一、甲方（即原告）同意以新台幣柒萬貳仟元．．．做遷出
        賠償，甲方經現狀勘察靈骨及送驗比對ＤＮＡ達成雙方
        共識時遷出林爾書靈骨，並歸還龍陵寶地永久使用權狀
        。
    二、乙方（即被告）同意於現場勘查靈骨之時，被授權人務
        必全程隨同．．．
    三、如現場勘驗及ＤＮＡ檢驗產生爭議，以公正單位裁決作
        為雙方賠償責任之基準。
    等語。由該協議書第1 點僅載明：原告同意以新台幣柒萬貳
    仟元做遷出賠償等語，並未附有其他條件，依此文義解釋，
    及參酌原告亦認為遷出賠償已達成和解（參見起訴書第4 頁
    倒數第4 行，．．．請求賠償40萬元整，註：此與所謂遷出
    賠償6 萬元無關）之情，兩造已達成遷移原告父親靈骨之賠
    償協議應可認定。至於若開啟骨甕發現原告父親靈骨遺失而
    有爭議（如本件情形），則靈骨遺失之損害賠償依協議第3
    點約定，由公正單位裁決作為雙方賠償責任基準。是本件兩
    造已就遷出賠償，達成和解，原告甲○○自不得再就遷出墳
    墓部分請求72,000元以外之賠償。故原告此部分之請求為無
    理由。
八、原告主張因被告違法濫墾山坡地造成擋土牆崩塌，致原告先
    父之骨甕遭全毀滅失，內裝之骨骸或有無法辨識，或有遺失
    而無從回復等情，自屬對原告對先人得以追思、祭祀等自由
    權利及人格權之侵害，依民法第184條、第195條規定，被告
    應賠償原告甲○○、丁○○各15萬完之慰撫金之情。然為被
    告所否認。經查：按不法侵害他人身體、健康、名譽、自由
    、信用、隱私、貞操或不法侵害其他人格法益而情節重大，
    得請求賠償相當金額，此觀諸民法第195 條第1 項規定自明
    。本件原告父親既已死亡，人格權業已消滅，人格法益即無
    從被侵害。原告父親之骨骸，並非原告之財產，原告僅對之
    有埋葬之義務，是對骨骸之侵害，尚難以侵害人格法益相比
    擬。且自由係指身體動作之自由及精神活動之自由。本件原
    告父親之骨骸雖已遺失，然追思及祭祀祖先，並非以先人骨
    骸存在為必件，是原告為追思及祭祀其父親行為之自由並未
    遭限制或剝奪，故原告主張其人格權遭侵害之情，尚難採信
    ，人格權既未受侵害，依法自不得請求精神上之損害賠償。
    是原告此部分之請求亦無理由。至於原告父親靈骨遺失之賠
    償，原告並未於訴之聲明請求，本院自無從為准駁之判決，
    併予敘明。
九、綜上所述，本件兩造已就遷出賠償達成和解，原告甲○○自
    不得再請求和解金額以外之遷出賠償費用，另骨骸遺失並未
    侵害人格權，是原告基於契約及侵權行為法律關係請求被告
    應給付原告甲○○55萬元、原告丁○○15萬元，及均自起訴
    狀繕本送達之翌日起至清償日止，按週年利率5%計算之利息
    ，為無理由，應予駁回。原告之訴既經駁回，其假執行之聲
    請亦無附麗，應併予駁回。
十、結論：原告之訴為無理由，應依民事訴訟法第78條，判決如
    主。
中    華    民    國    96    年     12    月    13   日
                       民事第一庭法　官　吳爭奇
上為正本係照原本作成。
如對本判決上訴，須於判決送達後20日內向本院提出上訴狀。
中　  華　　民　　國　　96　　年　 　12 　 月　　14 　日
                                 書記官　梁麗雲
